【裁判字號】    89,苗小,247
【裁判日期】    890927
【裁判案由】    返還不當得利
【裁判全文】
宣示判決筆錄                                    八十九年度苗小字第二四七號
    原      告  甲○○
    被      告  乙○○
右當事人間八十九年度苗小字第二四七號請求返還不當得利事件，於中華民國八十九
年九月二十七日下午五時在本院民事第八法庭公開宣示判決，出席職員如左：
                          法      官   林念祖
                          法院書記官   邱鴻志
                          通      譯   劉漢昌
朗讀案由兩造均未到。
法官朗讀主文宣示判決，並諭知將判決主文、所裁判之訴訟標的及其理由要領，記載
於後：
    主      文
被告應給付原告新台幣貳萬貳仟伍佰貳拾捌元，及自民國八十九年八月二十九日起，
至清償日，止按年息百分之五計算之利息。
訴訟費用新台幣肆佰肆拾玖元由被告負擔。
本判決得假執行。
    訴訟標的
不當得利返還請求權。
    理由要領
一、原告起訴主張：訴外人曾喜見於民國八十六年八月十六日夜間侵入苗栗市○○街
    三十五巷六號被告之住處，強取被告乙○○之黃金手鍊一條，嗣訴外人曾喜見於
    同日至苗栗縣後龍鎮○○路四十一號原告所經營之泰福銀樓，持所搶得之上開黃
    金手鍊一條向原告典換黃金鳳梨項鍊一條及四千零七十元。然訴外人曾喜見為警
    方查獲後，警方將上開原原告所有之黃金鳳梨項鍊一條交還被告，嗣原告於苗栗
    地方法院檢察署八十六年度偵字第六七三號警訊中提出原被告所有，惟已為訴外
    人曾喜見典換予原告之黃金手鍊一條，並經警方將之交還被告。被告業已取得其
    所失黃金手鍊之變換物即黃金鳳梨項鍊一條與二千五百八十五元，而原告原所有
    之黃金鳳梨項鍊一條與四千零七十元，及訴外人曾喜見典換之黃金手鍊一條均已
    經由警方交還被告，故被告另為取得原為其所有系爭之黃金手鍊一條，即屬無法
    律上之原因而受有利益，致原告受有損害，應返還予原告。又上開訴外人曾喜見
    持原被告所有向善意不知情原告典換之黃金手鍊一條，已為原告依民法第八百零
    一條規定善意取得該黃金手鍊之所有權，為此請求判命被告應將系爭之黃金手鍊
    一條返還原告，如無實物時按時價折付新臺幣（下同）二萬二千五百二十八元，
    及自起訴狀繕本送達之翌日起至清償日止按年息百分之五計算之利息。
二、被告則以：系爭黃金手鍊係訴外人曾喜見自其身上所搶走者，乃被告所有，至臺
    灣苗栗地方法院檢察署執行檢察官發還被告之黃金項鍊亦為訴外人曾喜見自被告
    身上所搶走者，亦為被告所有，被告自無不當得利等語，茲為抗辯。
三、原告主張之事實，業據本院依職權調閱臺灣苗栗地方法院檢察署八十六年度偵字
    第二六七三號偵查卷宗、八十七年度執字第一三號執行卷宗、本院八十六年度訴
    字第一四一號刑事卷宗審閱無訛，堪信為真實。而訴外人曾喜見亦因該件盜匪罪
    行，經本院刑事庭判處有期徒刑七年二月確定。
四、被告雖辯稱臺灣苗栗地方法院檢察署執行檢察官發還被告之黃金項鍊即為原先訴
    外人曾喜見自被告身上所搶走者云云，惟查該刑事案件中，強盜行為人曾喜見業
    於警訊中明確自白稱：「我將強盜乙○○身上之黃金手鍊在後龍鎮○○路四一號
    泰福銀樓典換成鳳梨項鍊（黃金）一條，及現金四千零七十元。另外強盜所得黃
    金項鍊（不包含鑽石玉墜）在後龍鎮中龍里七二之一號金華珍銀樓典換成電刻龍
    戒乙只（三錢九厘重）及光霧花戒乙只（一錢七分七厘重）及現金八千元整（應
    為八千九百元之誤）。」等語（偵卷第六頁背面倒數第六行以下）。。證人鄭金
    龍即苗栗縣後龍鎮金華珍銀樓負責人於警訊中亦明確證稱：「曾喜見所持之金項
    鍊實重一兩四錢三分四：：：曾喜見所持之金項鍊是圓泰國鍊（斷了三截），我
    換給曾喜見之兩枚金戒之形狀，一枚是電刻龍戒，一枚是光霧花戒：：：曾喜見
    向我變換之金項鍊，於八十六年八月十七日早上我所請之金飾加工師父已溶解並
    訂做過其他形狀金飾。」等語甚詳（偵卷第三四頁背面第三行以下）。依證人鄭
    金龍之證言，被告遭曾喜見強盜之金項鍊已為鄭金龍店中師父鎔解改造，顯已滅
    失無疑，又被告於執行程序中領回之金項鍊重一兩一錢八八零四分，與原告所述
    換予訴外人曾喜見之情相符，但與被告原先遭搶之金項鍊重一兩四錢三分四不同
    ，被告空言辯稱於執行中領回之金項鍊係原先遭搶者云云，實非可採。
五、再審閱偵查卷中，被告於八十六年八月十六日所失財物，計有(1)小孩黃金戒指一
    對、(2)鑽石玉墜一個(3)金手鍊一條（重二兩四分八厘）、(4)金項鍊一條（重一兩
    四錢三分四）。但被告先後領回之財物竟有(1)小孩戒指一對、(2)鑽石玉墜一個、
    (3)重二兩四分八厘之金手鍊一條（以上於八十六年八月十七日領回，見偵查卷第
    十頁被告簽署之贓物領據），(4)重一兩一錢八八零四分之金項鍊一條、(5)重三錢
    九分之金戒指、(6)重一錢七分三厘之金戒指、(7)現金二千五百八十五元（(4)至(6)
    於八十八年十月四日執行程序中領回，見八十七年度執字第一三號執行卷宗最末
    頁之扣押物品處分命令），竟較原失財物多出黃金三錢一分七．○四厘（因檢察
    署之磅秤與銀樓不同，有少許差異）及現金二千五百八十五元（曾喜見除換得金
    飾外，尚分別向原告換得現金四千七十元、向鄭金龍換得八千九百元，共一萬二
    千九百七十元，業已花費一萬零三百八十五元，無從發還被害人即被告，自應由
    被告另依侵權行為之法律關係向訴外人曾喜見請求損害賠償），益見被告辯稱其
    無不當得利云云，要無可採。
六、按：「無法律上之原因而受利益，致他人受損害者，應返還其利益。」「不當得
    利之受領人，除返還其所受之利益外，如本於該利益更有所取得者，並應返還。
    但依其利益之性質或其他情形不能返還者，應償還其價額。」民法第一百七十九
    條、第一百八十一條分別定有明文。次依司法院七十八年十月第十五期司法業務
    研究會第十九則研究結論見解，訴外人曾喜見持盜匪所得之黃金手鍊向原告兌換
    金飾及現金，善意不知情之原告應取得訴外人曾喜見持以兌換之黃金手鍊之所有
    權。警方誤予發還被告，造成該黃金手鍊發還被告，所換得之金飾又重複發還被
    告之不公平情形，致善意之原告受有損害，被告自應返還其利益。惟被告陳明業
    將領回之黃金悉數變賣以供日用，已不能返還原物，應依前開規定償還其價額。
    原告據此請求依牌價每錢一千一百元核算該黃金手鍊重二兩零四分八厘之價額為
    二萬二千五百二十八元（1100×20.48＝22528），應屬相當，於法有據，應予准
    許。
七、本件係因適用小額訴訟程序而為被告敗訴之判決，應依職權宣告假執行。
中      華      民      國    八十九    年      九      月    二十七    日
                                    臺灣苗栗地方法院苗栗簡易庭
~B法      官  林念祖
右筆錄正本係照原本作成。
本筆錄正本之送達，與判決正本之送達，有同一效力。
如不服本判決，須以本判決違背法令為上訴理由時，始得於本判決送達後二十日內向
本院提出上訴狀（須按他造當事人之人數附繕本，並繳納上訴費用，另附郵票三百四
十元）。
~B法院書記官  邱鴻志
中      華      民      國    八十九    年      九      月    二十八    日


司法院資訊處製作；財團法人民間司法改革基金會備份。
